【裁判字號】    97,訴,634
【裁判日期】    970815
【裁判案由】    確認抵押權不存在等
【裁判全文】
臺灣板橋地方法院民事判決               97年度訴字第634號
原      告  乙○○
訴訟代理人  施竣中律師
被      告  臺灣中小企業銀行股份有限公司
法定代理人  丙○○
訴訟代理人  甲○○
上列當事人間請求確認抵押權不存在等事件，經本院於民國97年
7 月15日言詞辯論終結，判決如下：
     主  文
原告之訴駁回。
訴訟費用由原告負擔。
     事實及理由
甲、程序方面：
    按訴狀送達後，原告不得將原訴變更或追加他訴；但請求之
    基礎事實同一者，不在此限，民訴訟法第255 條第1 項第2
    款定有明文。本件原告起訴時聲明第1 項係請求判決：「確
    認被告對原告所有坐落臺北縣永和市○○段1506地號土地（
    應有部分：1/5） 及其上之同段3884建號建物（應有部分：
    全部）3889號建物之最高限額抵押權（登記日期：79年4 月
    12日；字號：北中地登字第01461 號），於超過1,661,665
    元以外之債權不存在」，於審理時變更前開聲明為：「確認
    被告對原告所有坐落臺北縣永和市○○段1506地號土地（應
    有部分：1/5） 及其上之同段3884建號建物（應有部份：全
    部）3889號建物共同使用部分（權利範圍：1/10）之最高限
    額抵押權（登記日期：79年4 月12日；字號：北中地登字第
    01461 號），於超過1,661,665 元以外之債權不存在」，因
    原告請求之基礎事實同一，是其變更應予准許，合先敘明。
乙、實體方面：
一、原告起訴主張：
（一）按最高限額抵押權所擔保之原債權於確定事由發生後，其
      流動性隨之喪失；該抵押權所擔保者，即由不特定債權轉
      為特定債權，惟其債權額既未確定，依法債務人或抵押人
      即有請求抵押權人結算實際所發生債權額之權，此觀民法
      第881 條之13規定：「最高限額抵押權所擔保之原債權確
      定事由發生後，債務人或抵押人得請求抵押權人結算實際
      發生之債權額，並得就該金額請求變更為普通抵押權之登
      記。但不得逾原約定最高限額之範圍」自明。
（二）經查，訴外人劉文昌前因向被告借款，乃由第三人以臺北
      縣永和市○○段1506地號土地（權利範圍：330/1650）及
      其上臺北縣永和市○○段3884建號之建物（權利範圍：全
      部）、3889號建物共同使用部分（權利範圍：1/10）（以
      下簡稱：系爭不動產）設定本金最高限額抵押權新臺幣（
      下同）5,500,000 元予被告，作為訴外人劉文昌向其借款
      之共同擔保，有雙方簽締之抵押權設定契約書可稽。又依
      被告與訴外人劉文昌之借據觀之，其借款總金額僅2,800,
      000 元，並由訴外人劉文傑、劉文正、劉文俊及劉張完妹
      等人為其連帶保證。嗣原告於民國96年12月間因買賣等法
      律關係繼受取得系爭不動產，並於97年1 月28日依法完成
      產權移轉登記，而借款人爾後更已按月陸續清償部份債務
      ，依其最後一期清償收據所載，系爭不動產所擔保之債權
      額僅餘1,661,665 元未獲清償。故原告請求確認系爭最高
      限額抵押權在超過1,661,665 元以外之部分不存在，於法
      有據。
（三）參諸原證4 抵押權設定契約書可知，系爭抵押權擔保之債
      權乃訴外人劉張完妹、劉文正、劉文傑、劉文俊共同連帶
      保證訴外人劉文昌向被告借款，且至97年2 月14日止僅剩
      餘本金1,677,479 元，則僅有屬於訴外人劉文昌之借款，
      且由劉張完妹等人同意擔任擔保物提供人及連帶債務人始
      受系爭抵押權擔保範圍，且依上開契約書表示，其債務受
      擔保範圍即為上開債務全部，不及於其他連帶債務人之個
      人債務，逾此部份均不在劉張完妹、劉文傑等4 人擔保範
      圍，此為抵押權之公示作用。又系爭建物本來所有權人即
      為訴外人劉張完妹個人單獨所有，訴外人劉文傑、劉文昌
      、劉張完妹基地持分各別有55/1650 、130/1650，所擔保
      債權只有訴外人劉文昌向被告借款2,800,000 元，每月均
      按時清償本息。至於被告對訴外人劉文傑、劉文正縱有債
      權存在，亦不在訴外人劉文昌、劉張完妹、劉文傑以上開
      抵押權擔保債權範圍，自無不許原告向被告請求確定抵押
      權債權額之理。
（四）聲明：確認被告對原告所有坐落臺北縣永和市○○段1506
      地號土地（應有部分：1/5） 及其上之同段3884建號建物
      （應有部分：全部）、3889號建物共同使用部分（權利範
      圍：1/10）之最高限額抵押權（登記日期：79年4 月12日
      ；字號：北中地登字第01461 號），於超過1,661,665 元
      以外之債權不存在。
二、被告則以下開情詞資為抗辯：
（一）按「稱最高限額抵押權者，謂債務人或第三人提供其不動
      產為擔保，就債權人對債務人一定範圍內之不特定債權，
      在最高限額內設定之抵押權。最高限額抵押權所擔保之債
      權，以由一定法律關係所生之債權或基於票據所生之權利
      為限」、「基於票據所生之權利，除本於與債務人間依前
      項一定法律關係取得者外，如抵押權人係於債務人已停止
      支付、開始清算程序，或依破產法有和解、破產之聲請或
      有公司重整之聲請，而仍受讓票據者，不屬最高限額抵押
      權所擔保之債權。但抵押權人不知其情事而受讓者，不在
      此限」，民法第881-1 條定有明文。
（二）經查，系爭不動產抵押權設定契約書之訂立契約人之擔保
      物提供人兼債務人均為訴外人劉文昌、劉文正、劉文傑、
      劉文俊及劉張完妹等人，擔保權利總金額為本金最高限額
      抵押權5,500,000 元。而抵押權其他特約事項第1 條約定
      「擔保物提供人為擔保債務人對抵押權人臺灣中小企業銀
      行股份有限公司（包含總行及所屬各分支機構），在抵押
      權設定契約書所定之本金最高限額以內，現在（包含過去
      所負現在尚未清償）及將來所負之票據、借款、墊款、保
      證等債務及其他債務（如應返還之押租金等），並包括其
      利息、遲延利息、違約金、實行抵押權費用、損害賠償及
      其他有關費用之清償，特提供前列擔保物設定抵押權予抵
      押人」等語，則系爭抵押物之擔保物提供人兼債務人5 人
      對被告之債務，除原告所述借款1,661,665 元外，訴外人
      劉文俊對被告尚有保證債務10,100,000元，訴外人劉文正
      對被告尚有保證債務82,845,362元，又借款及保證均係最
      高限額抵押權約定擔保之債權，被告自得於最高限額抵押
      權設定金額範圍行使權利。故上開債權合計已超過抵押權
      設定金額5,500,000 元，原告請求顯無理由。
（三）聲明：原告之訴駁回。
三、原告主張訴外人劉文昌前因向被告借款，乃由第三人以系爭
    不動產設定本金最高限額抵押權5,500,000 元予被告，作為
    訴外人劉文昌向其借款之共同擔保，依被告與訴外人劉文昌
    之借據觀之，其借款總金額僅2,800,000 元，並由訴外人劉
    文傑、劉文正、劉文俊及劉張完妹等人為其連帶保證，嗣原
    告於民國96年12月間因買賣等法律關係繼受取得系爭不動產
    ，並於97年1 月28日依法完成產權移轉登記，而借款人爾後
    更已按月陸續清償部份債務，依其最後一期清償收據所載，
    系爭不動產所擔保之債權額僅餘1,661,665 元未獲清償，故
    原告請求確認系爭最高限額抵押權在超過1,661,665 元以外
    之部分不存在等語，被告則以前開情詞資為抗辯，是本件應
    審酌者為系爭不動產所擔保之債務，是否包含訴外人劉文昌
    、劉文正、劉文傑、劉文俊及劉張完妹等人對被告所負之借
    款及保證債務在內，茲分論如下。
四、按不動產最高限額抵押權之設定及其擔保之範圍，雖未有明
    文規定，然實務及學者通說，向來從寬解釋抵押權之從屬性
    ，認最高限額抵押權為有效。至最高限額抵押權所擔保之債
    權，是否限於由一定法律關係所生者為限，即應否承認概括
    最高限額抵押權，依民法第861 條明文規定，抵押權所擔保
    者為原債權、利息、遲延利息，及實行抵押權之費用，但契
    約另有訂定者，不在此限。並未排斥抵押權所擔保之債權範
    圍，得由當事人另以契約定之，且當事人間既以契約約定其
    抵押權擔保之債權範圍並經登記，焉能捨此經登記之擔保範
    圍不用而另為解釋，故所謂最高限額之抵押契約，係指所有
    人提供抵押物，與債權人訂立在一定金額之限度內，擔保現
    在已發生及將來可能發生之債權之抵押權設定契約而言。此
    種抵押權所擔保之債權，除訂約時已發生之債權外，即將來
    發生之債權，在約定限額之範圍內，亦為抵押權效力所及。
    雖抵押權存續期間內已發生之債權，因清償或其他事由而減
    少或消滅，原訂立之抵押契約依然有效，嗣後在存續期間內
    陸續發生之債權，債權人仍得對抵押物行使權利。此種抵押
    契約如未定存續期間，其性質與民法第754 條第1 項所定就
    連續發生之債務為保證而未定有期間之保證契約相似，類推
    適用同條項規定，抵押人固得隨時通知債權人終止抵押契約
    ，對於終止契約後發生之債務，不負擔保責任。反之，此種
    抵押契約定有存續期間者，訂立契約之目的，顯在擔保存續
    期間內所發生之債權，凡在存續期間所發生之債權，皆為抵
    押權效力所及，於存續期間屆滿前所發生之債權，債權人在
    約定限額範圍內，對於抵押物均享有抵押權，除債權人拋棄
    為其擔保之權利外，自無許抵押人於抵押權存續期間屆滿前
    ，任意終止此種契約。縱令嗣後所擔保之債權並未發生，僅
    債權人不得就未發生之債權實行抵押權而已，非謂抵押人得
    於存續期間屆滿前終止契約而享有請求塗銷抵押權設定登記
    之權利（最高法院66年台上字第1097號判例參照）。又抵押
    權所擔保之債權，其種類及範圍，屬於抵押權之內容，依法
    應經登記，始生物權之效力，惟地政機關辦理土地登記時，
    其依法令應行登記之事項，如因內容過於冗長，登記簿所列
    各欄篇幅不能容納記載，可以附件記載，作為登記簿之一部
    分，關於最高限額抵押權所擔保之債權，如未於土地登記簿
    一一記載，在目前可以其聲請登記時提出之最高限額抵押權
    設定契約書，視為登記簿之附件，在該契約書上記載之該抵
    押權所擔保之債權，均認為抵押權效力之所及（最高法院76
    年度第6 次民事庭會議決議參照）。是關於最高限額抵押權
    所擔保之債權，自應以土地登記簿記載之最高限額抵押權設
    定契約書，依該契約書上記載之該抵押權所擔保之債權，為
    其擔保之範圍，合先敘明。
五、經查，觀諸系爭不動產之抵押權設定契約書其上擔保物提供
    人兼債務人欄為訴外人「劉張完妹、劉文正、劉文傑、劉文
    俊」，而抵押權其他特約事項第1 條則約定「擔保物提供人
    為擔保債務人對抵押權人臺灣中小企業銀行股份有限公司（
    包含總行及所屬各分支機構）（即被告），在抵押權設定契
    約書所定之本金最高限額以內，現在（包含過去所負現在尚
    未清償）及將來所負之票據、借款、墊款、保證等債務及其
    他債務（如應返還之押租金等），並包括其利息、遲延利息
    、違約金、實行抵押權費用、損害賠償及其他有關費用之清
    償，特提供前列擔保物設定抵押權予抵押人」等語，此有抵
    押權設定契約書、他項權利證明書及其他特約事項影本1 份
    在卷可參，是揆諸前開最高法院判例意旨，系爭最高限額抵
    押權所擔保之債權範圍，自包括債務人即訴外人劉張完妹、
    劉文正、劉文傑、劉文俊5 人對被告所負之借款及保證債務
    。而查，系爭抵押物之擔保物提供人兼債務人5 人對被告之
    債務，除原告所述借款1,661,665 元外，訴外人劉文俊對被
    告尚有保證債務10,100,000元，訴外人劉文正對被告尚有保
    證債務82,845,362元，此有臺灣臺北地方法院90年度北調字
    第147 號調解程序筆錄影本1 份附卷可參，則被告抗辯上開
    債權合計已超過抵押權設定金額5,500,000 元等語，即非無
    據，是原告主張確認系爭最高限額抵押權在超過1,661,665
    元以外之部分不存在，尚屬無據。
六、從而，原告訴請確認被告對原告所有坐落臺北縣永和市○○
    段1506地號土地（應有部分：1/5） 及其上之同段3884建號
    建物（應有部分：全部）、3889號建物共同使用部分（權利
    範圍：1/10）之最高限額抵押權（登記日期：79年4 月12
    日；字號：北中地登字第01461 號），於超過1,661,665 元
    以外之債權不存在，為無理由，應予駁回。
七、因本案事證已臻明確，兩造其餘主張陳述及所提之證據，經
    本院斟酌後，認為均不影響本件判決之結果，即無逐一詳予
    論駁之必要，附此敘明。
八、結論：本件原告之訴為無理由，爰依民事訴訟法第78條，判
    決如主文。
中    華    民    國    97    年    8     月    15    日
                  民事第三庭    法  官  邱靜琪
以上正本係照原本作成
如對本判決上訴，須於判決送達後20日內向本院提出上訴狀
中    華    民    國    97    年    8     月    15    日
                                書記官  白俊傑


司法院資訊處製作；財團法人民間司法改革基金會備份。
